【裁判字號】    89,判,2888
【裁判日期】    891006
【裁判案由】    綜合所得稅
【裁判全文】
最  高  行  政  法  院  判  決                  八十九年度判字第二八八八號
    原      告  乙○○
                          指定.
    被      告  財政部臺灣省北區國稅局
    代  表  人  林吉昌
右當事人間因綜合所得稅事件，原告不服行政院中華民國八十八年四月八日台八十八
訴字一三八四三號再訴願決定，提起行政訴訟。本院判決如左：
   主  文
原告之訴駁回。
訴訟費用由原告負擔。
   事  實
緣原告八十二年度綜合所得稅結算申報，被告以其漏報其夫甲○○取自國防部中山科
學研究院（下簡稱中科院）之薪資所得計新臺幣（下同）二四九、八○四元，乃核定
補徵稅額一四、二六一元。原告不服，申請復查結果，未准變更。提起訴願、再訴願
，遞遭決定駁回，遂提起行政訴訟，茲摘兩造訴辯意旨如次：
甲、原告起訴意旨略謂：
一、按「財政部依本法或稅法所發布之解釋函令，對於據以申請之案件發生效力。但
    有利於納稅義務人者，對於尚未核課確定之案件適用之。」為稅捐稽徵法第一條
    之一所明定，是以財政部稅制委員會於七十九、八十三、八十七年度所出版各年
    度所得稅法令彙編及八十六年稅捐稽徵法令彙編中，財政部七十九年十月十八日
    台財稅第七九○七一四三三四號函、八十三年八月三十一日台財稅第八三一六○
    七六六一號函、八十七年九月二十一日台財稅第八七一九六五三六六號函、八十
    六年七月十一日台財稅第八六一○七○○六九號函，皆揭示：「本部及各權責機
    關於某年度發布所得稅釋示函令，凡未編入該各年度版之所得稅法令彙編中，自
    七十九年十一月五日、八十三年十月一日、八十六年八月一日、八十七年十一月
    一日起，非經本部重行核定，一律不再援引適用」，經原告詳查各該年度版之所
    得稅法令彙編，皆未將財政部六十八台財稅第三八五○一號函，行政院八十四年
    台八十四財三七○○七號函納入，在未經各權責機關重新核定前，上開函示應屬
    無效，財政部六十八年台財稅三八五○一號函及行政院八十四年台八十四財三七
    ○○七號函對中科院非軍職人員自無拘束力。
二、所得稅法第四條第八款於五十二年修訂公布施行，稅捐稽徵機關理應於五十五年
    中科院創立時，即主張中科院非軍職人員所領「品位加給、技術加給」為應稅所
    得，其卻不然，遲至六十八年才在檢舉人貪圖鉅額檢舉獎金誘惑下，匆匆援引行
    政院六十八年台財稅三八五○一號函徵免原則，而以「如係、如屬」等關鍵詞授
    權中科院自行認定「品位加給、技術加給」為合於所得稅法第四條第八款之免納
    所得稅之研究補助費。財政部發文國防部後，自六十九年至八十三年歷經十四載
    ，均無進一步具體作為，其合理之解釋，乃為配合歷任行政院長的國防武器自主
    研發政策，以獲得國防實質嚇阻戰略，保障人民的自由與尊嚴，避免我方防禦力
    量過度虛弱，導致共軍進犯，維持安定的社會秩序，使大、中、小企業能夠發達
    茁壯，其實益遠大於「品位加給或技術加給」不予課稅利益，是中科院非軍職人
    員之「品位加給及技術加給」的免稅權利，合於憲法第二十二條、第二十三條規
    定應受保障之權利。
三、非軍職人員之「品位加給及技術加給」免稅，為中科院員工及一般人民相信實質
    免稅，為既存之法秩序，亦以之為生涯規劃，實已有信賴保護原則之適用。監察
    院調查亦指出「桃園縣稅捐稽徵處大溪分處於八十年四月八日回復檢舉納稅義務
    人，亦認為研究加給係政府為獎勵科技人員科技研究工作之補助費，而北區國稅
    局於八十二年四月十五日北區國稅三第八二○○七三○七號函認品位加給及技術
    津貼可否適用所得稅法第四條第八款有疑義，應採不溯既往原則，．．．本案未
    納稅，非可歸責於納稅義務人」及「．．．表明對中科院非軍職員工之處置顯非
    公平，而係中科院及稅捐機關之行政疏失所致．．．中科院非軍職人員主觀上並
    無違章漏稅之故意，應享有信賴保護原則之適用」。
四、前李總統於八十五年五月八日之中國國民黨中常會及八十四年十月十二日在國軍
    軍事會議中均裁示中山科學研究院非軍職員工所領之品位加給及技術津貼所得稅
    追繳案，所引法律不宜因時而異，以溯及既往方式追課亦有不妥，所衍生之社會
    問題應予重視，希行政院相關單位重視，儘速妥善處理，以免影響政府威信及當
    事人利益。八十七年十月十二日工商時報第四版刊出記者就中科院非軍職員工所
    得稅行政訴訟事件，訪問鈞院鍾院長，鍾院長亦建議應由財政、國防兩部協商解
    決，由此可見本案所得稅追補繳案，錯不在員工。
五、按中科院於八十三年以前所開具之扣繳憑單上所填載之扣繳義務人為院長劉曙烯
    上將，但中科院於八十五年二月十二日補寄已退休或現職員工有關「品位加給或
    技術津貼」之扣繳憑單上所填記之扣繳義務人，竟是已離職他調多時之前主計處
    長周和漢和陳榮讚兩人，經查證中科院主計處長吳俊勢少將，並皆未徵詢兩人之
    同意，即擅自用二人之名義補發扣繳憑單，以不合法補發之扣繳憑單為補稅依據
    ，有違證據法則，鈞院認為不以扣繳憑單之有無為課稅唯一依據，亦有待商榷。
    訴願法第二條規定：「本法所稱行政處分，謂中央或地方機關基於職權，就特定
    之具體事件所為發生公法上效果之單方行政行為。中央或地方機關對於人民依法
    聲請之案件，於法定期限內應作為而不作為，致損害人民之權利或利益者，視同
    行政處分。」十分清楚地定義了行政處分的意旨。基於此立法意旨，財政部及地
    方稅捐稽徵機關理應於五十五年中科院創立時，即應依所得稅法之規定，強制向
    中科院非軍職員工徵課品位加給、技術津貼稅賦，才符合行政主管機關依法行政
    。基於長達二十八年實質免稅之既存法秩序，以及信賴保護原則、比例原則，爰
    請鈞院依職權行言詞辯論，命中科院參加訴訟，並將原處分及一再訴願決定撤銷
    等語。
乙、被告答辯意旨略謂：
一、經查中科院之預算雖分別依計畫編列人事費支應員工之各項給與，但實際上領受
    「科技品位加給」或「技術津貼」之非軍職人員，無論配屬之單位或參與不同計
    畫，悉依該院所訂「科技人員品位加給支給標準表」、「技術員薪給標準表」之
    等級，每月按級定額領取科技品位加給或技術津貼。該院與其聘僱人員之約定事
    項亦載明所指薪給，除實物代金及眷補費外，包括全部給與，是以該院非軍職人
    員所領受之「科技品位加給」或「技術津貼」，核屬其因提供勞務所取得之報酬
    ，另被告於八十二年間曾派員前往該院現場瞭解結果，該院支付非軍職人員之科
    技品位加給及技術津貼，係採按月給付方式，是依所得稅法第四條第八款所規定
    及財政部六十八年十一月三十日台財稅第三八五○一號函釋意旨，原核定以系爭
    薪資所得（研究補助費或品位加給）二四九、八○四元，併課當年度綜合所得額
    ，核定應補稅額一四、二六一元，要無不合。
二、原告主張於申報所得稅時，即依當年度扣繳憑單誠實申報，原處分機關怠於事實
    之認定，而在認定標準未明確前，追溯補徵系爭所得之綜合所得稅實有悖依法課
    稅原則乙節，按財政部六十八年十一月三十日台財稅第三八五○一號函釋，中科
    院發給研究人員之研究加給依職級按月定額發給者，應屬各該研究人員之薪資所
    得，應於給付時依法辦理扣繳，所得人應於年度結算申報時合併申報課稅，並自
    六十九年一月起適用。是品位加給屬薪資所得，應合併申報課稅，已臻明確，原
    告主張顯係對法令之誤解。
三、系爭品位加給或技術津貼是否依法扣繳，被告成立前即八十年元月間經桃園縣稅
    捐稽徵處大溪分處去函中科院請依法辦理，成立後亦先後多次函請中科院提示資
    料供核，此有被告所屬大溪稽徵所八十三年一月二十二日北區國稅大溪審第00
    000000號等函件可稽，是原告主張「自六十八年稽徵機關函示徵免原則以
    來至八十三年十一月十七日確定應稅之期間，中科院依徵免原則認定免稅，及主
    管機關不作為之默示同意此部分免稅，導致長期以來中科院員工信賴此原則等」
    之主張即無可採。且按現行所得稅法對此相關之規定條文，係於五十二年制訂迄
    今，對系爭品位加給及技術津貼應依法課徵所得稅之規定，並未修正，被告依法
    補徵八十二年度綜合所得稅，依法並無不合，一再訴願決定併予維持，亦無不妥
    ，請駁回原告之訴等語。
   理  由
一、按「左列各種所得，免納所得稅：一、．．．八、中華民國政府或外國政府，國
    際機構、教育、文化、科學研究機關、團體，或其他公私組織，為獎勵進修、研
    究或參加科學或職業訓練而給與之獎學金及研究、考察補助費等。但受領之獎學
    金或補助費，如係為授與人提供勞務所取得之報酬，不適用之。」、「個人之綜
    合所得額，以其全年左列各類所得合併計算之．．．第三類：薪資所得：凡公、
    軍、警、公私事業職工薪資及提供勞務者之所得：一、為薪資所得之計算，以在
    職務上或工作上取得之各種薪資收入為所得額。二、前項薪資包括：薪金、俸給
    、工資、津貼、歲費、獎金、紅利、各種補助費及按月或按年分期給付之退休金
    或養老金。．．．」分別為所得稅法第四條第八款及第十四條第一項第三類所明
    定。次按「一、凡依職級按月定額發給者，應屬各該研究人員之薪資所得，應於
    給付時依法辦理扣繳，所得人並應於年度結算申報時合併申報課稅。二、如係按
    研究計劃個案給付、並非通案按職級按月給付者，則為研究補助費，依法可免納
    所得稅。三、如屬第一種情形，中科院以往未依法扣繳，所得人以往年度亦未申
    報納稅者，應即請中科院轉知各所得人自行向稽徵機關補報並補繳應納稅款，可
    免予處罰，自六十九年一月起，中科院應於給付時依法扣繳，所得人應於每年終
    後合併申報綜合所得稅。四、本案經報奉行政院六十八年十一月八日台六十八財
    第一一二○四號函准予備查在案。」亦為財政部六十八年十一月三十日台財稅第
    三八五○一號函釋在案。又「中科院給付非軍職人員之科技品位加給暨技術津貼
    免扣繳所得稅一案，與現行法令規定不合，奉示：本案應依法課徵所得稅；至追
    課以往所得部分，請洽商財政部妥為處理．．．」復經行政院秘書長八十四年十
    月十七日台八十四財三七○○七號函釋在案。
二、本件原告八十二年度綜合所得稅結算申報，短報取自中科院之薪資所得計二四九
    、八○四元，案經被告查得，核定補徵稅額一四、二六一元。原告不服，以「系
    爭所得係研究補助費，依行為時所得稅法第四條第八款規定，應屬免稅所得，且
    系爭所得係依研究計畫專案申請及依各員工參與程度分別計算發放，並非定額給
    付，於會計上採按月給付僅屬權衡變通辦法，其性質符合財政部六十八年十一月
    三十日台財稅字第三八五○一號函釋，稽徵機關逐年至中科院查閱相關會計資料
    ，亦對系爭所得未予扣繳一節未予置理，中科院據以認定系爭研究補助費係屬免
    稅所得，應屬合法、適當，稽徵機關於經過數年後始為應稅主張，有違信賴原則
    」云云，申經復查結果，以「原告之配偶甲○○為中科院非軍職員工，八十二年
    度領取自中科院薪資中之二四九、八○四元屬品位加給，為其所不爭，而中科院
    之預算雖分別依計畫編列人事費支應員工之各項給與，然領受科技品位加給或技
    術津貼之非軍職人員，無論配屬之單位或參與不同計畫，悉依該院所訂科技人員
    品位加給支給標準表、技術員薪給標準表之等級，每月按級定額領取科技品位加
    給或技術津貼。中科院聘僱人員之約定事項亦載明薪給除實物代金及眷補費外，
    包括全部給與，業經被告所屬大溪稽徵所赴中科院查閱資料瞭解無誤，並為中科
    院八十一年十一月三日（八十一）訓誠字第一六八七三號函所明示，系爭品位加
    給自始即屬薪資所得，自應依法合併申報繳稅，原核定並無不合。」乃未准變更
    。原告仍不服，循序提起行政訴訟，而為如前揭事實欄所載之主張。惟查中科院
    之預算雖分別依計畫編列人事費支應員工之各項給與，但實際上領受「品位加給
    」或「技術津貼」之非軍職人員，無論配屬之單位參與不同計畫，均依該院所訂
    「科技人員品位加給支給標準表」、「技術員薪給標準表」之等級，每月按級定
    額領取科技品位加給或技術津貼。且該院與其聘僱人員之約定事項亦載明所指薪
    給，除實物代金及眷補費外，包括全部給與，其非軍職人員所領受之科技品位加
    給或技術津貼，核屬因提供勞務所取得之報酬，應無行為時所得稅法第四條第八
    款免納所得稅規定之適用。再中科院八十一年十一月三日（八十一）訓誠字第一
    六八七三號函致被告，說明該院各類薪資扣繳所得稅狀況：「本院於年度開始即
    訂有各項研究計畫，並按照研究計畫逐月實施。各項研究計畫除一般經費外，為
    獎勵科技人員竭盡心智參與研發工作，另編列研發人員研究補助費及技術津貼。
    為便利作業，研發人員研究補助費係採按月發放方式，再經由成本歸戶手續，回
    歸計畫預算內（研究補助費採個案給付，必將增加人力及作業之負擔，不符經濟
    效益）」等語，足見中科院給付非軍職員工之品位加給及技術津貼之所得，屬經
    常性研究補助費給與，且依職級按月定額支給，為提供勞務所取得之報酬，依首
    揭行為時所得稅法第四條第八款但書及第十四條第一項第三類之規定，核非免稅
    之薪資所得，被告依法發單補徵稅款，於法並無不合。
三、按首揭所得稅法之規定一直未變更，關於品位加給及技術津貼非屬所得稅法第四
    條第八款所定免稅薪資之列，從未予改變，財政部六十八台財稅三八五○一號函
    ，僅係加以闡述，是其有無經各權責機關重新核定，均無礙品位加給及技術津貼
    非屬免稅範圍之認定，原告爭執上開函示應屬無效云云，要無可採。又首揭所得
    稅法既未曾變更，自首開稅法頒佈時對於品位加給及技術津貼非免稅範圍認定，
    應屬一致，始不違課稅平等原則，原告謂基於信賴利益原則不得追溯補徵云云，
    於法無據。至於原告主張前李總統在相關會議所為之談話及本院鍾院長之意見，
    並非權責機關所為行政行為，其意見僅為建議而已，尚非能逕引為有利原告之依
    據。此外中科院於發放系爭八十二年度之「品位加給」及「技術津貼」，縱未依
    法扣繳，因原告該所得既非免稅所得，亦未依法申報，且未逾核課期間，被告依
    法予補徵，尚無不合，原告主張本件有違信賴保護及程序正義原則云云，要無可
    採。又納稅義務人如有應稅所得，即應依法繳稅，此項繳稅義務不因其有無取得
    扣繳憑單或扣繳憑單是否記載正確而生影響，蓋扣繳憑單僅為有無所得、扣繳金
    額之證明文件，而非徵稅之依據之故，是原告爭執扣繳憑單之正確性，亦不得據
    以認被告之原處分有何違誤。
三、綜上所述，被告核定原告漏報八十二年度取自中科院給付之薪資所得二四九、八
    ○四元，補徵其當年度所得稅，並無違誤，一再訴願決定遞予維持，亦均無不合
    。原告起訴意旨，仍執前詞指摘，難認為有理由，應予駁回。又本件事證已明，
    原告請求命中科院參加訴訟，並行言詞辯論，核無必要，併此明。
據上論結，本件原告之訴為無理由，爰依行政訴訟法施行法第二條、行政訴訟法第九
十八條第三項前段判決如主文。
中    華    民    國     八十九      年      十      月       六        日
                    最 高 行 政 法 院  第 四 庭
                                審 判 長 法  官      葉  振  權
                                         法  官      蔡  進  田
                                         法  官      姜  仁  脩
                                         法  官      吳  錦  龍
                                         法  官      吳  明  鴻
右  正  本  證  明  與  原  本  無  異
                                         法院書記官  阮  桂  芬
中    華    民    國     八十九      年      十      月       六        日


司法院資訊處製作；財團法人民間司法改革基金會備份。
